最高法院民事判決　　　　　　　九十六年度台上字第六八二號
上　訴　人　丙○○
訴訟代理人　陳恂如律師
上　訴　人　乙○○
　　　　　　甲○○
共　　　同
訴訟代理人　洪錫欽律師
參　加　人　丁○○
上列當事人間請求返還房屋事件，兩造對於中華民國九十五年八
月二十九日台灣高等法院第二審判決（九十四年度上字第八六七
號），各自提起上訴，本院判決如下：
    主  文
原判決關於駁回上訴人丙○○請求上訴人乙○○給付不當得利之
訴，及該訴訟費用部分廢棄，發回台灣高等法院。
上訴人乙○○、甲○○之上訴駁回。
第三審訴訟費用，關於駁回上訴人乙○○、甲○○之上訴部分，
由上訴人乙○○、甲○○負擔，其因參加訴訟所生之費用，由參
加人負擔。
    理  由
本件上訴人丙○○主張：對造上訴人乙○○原向訴外人何文隆（
已於民國九十三年三月間死亡）承租伊所有坐落台北市○○區○
○段二小段四六四地號土地上門牌號碼為台北市○○路四八號二
樓房屋（下稱系爭房屋），詎於九十四年三月三十一日租期屆滿
後，仍與對造上訴人甲○○繼續住用系爭房屋，為無權占有，伊
因而受有相當於每月租金新台幣（下同）十萬元之損害等情。依
民法第七百六十七條及第一百七十九條條規定，求為命：(一)甲○
○自系爭房屋遷出。(二)乙○○將系爭房屋騰空交還伊，並自九十
四年四月一日起至返還上開房屋之日止，按月給付伊十萬元之判
決（丙○○逾上開範圍之請求，業受敗訴判決確定）。
乙○○、甲○○（下稱乙○○等二人）則以：系爭房屋係何文隆
借名登記於丙○○名下，丙○○非該屋真正權利人，不得對伊主
張權利。且乙○○自九十四年四月一日起向丁○○（何文隆之子
）承租系爭房屋，按月付租十萬元迄今，自非無權占有，亦無不
當得利。又丙○○於九十年八月間即將系爭房屋出售訴外人福紋
工業股份有限公司（下稱福紋公司），該公司已將買賣契約所得
主張之權利讓與何文隆之繼承人，丁○○基於全體繼承人之授權
管理系爭房屋，將之出租與乙○○，是項租賃，應屬有效。再者
，甲○○係乙○○之同居人，僅為占有輔助人，丙○○不得請求
甲○○自系爭房屋遷出等語，資為抗辯。
原審以：丙○○主張之事實，業據提出租賃契約、建物登記簿謄
本等件為證，乙○○等二人則以前揭情詞置辯。查證人李景山在
台灣台中地方法院九十四年度重訴字第三七九號丙○○與丁○○
等間請求移轉系爭房屋所有權登記事件中已證稱：依何文隆之意
思，系爭房屋本應分配與丙○○所有等語，乙○○等二人抗辯何
文隆係將該屋借名登記於丙○○名下云云，要無可取。且乙○○
等二人對於系爭房屋並無真正之權利，丙○○既係該屋之登記名
義人，自得對渠等主張其為系爭房屋所有權人。又乙○○並未證
明丙○○有同意丁○○出租系爭房屋，尚不得執其與丁○○所簽
訂之租賃契約對抗丙○○。再者，丙○○雖於九十年八月二十日
與福紋公司就系爭房屋簽訂不動產買賣契約書，約定總價一千八
百二十二萬元分三期給付，而依契約所附交款備忘錄記載，丙○
○依序於九十年八月二十日、八月三十一日，及九月十五日簽收
三期款項支票，衡之系爭房屋業於九十年九月六日遭丙○○之債
權人聲請台灣台北地方法院囑託地政機關辦理查封登記在案，福
紋公司自不可能於同年月十五日尚給付價金尾款，且丁○○等於
上開移轉房屋所有權登記事件中，曾稱：若論真情，這是通謀虛
偽表示，因為實質上系爭房地並非丙○○所有，何來出賣福紋公
司等語，可見丙○○主張其與福紋公司就系爭房屋所簽訂之買賣
契約係通謀虛偽意思表示云云，應可採信。況縱令該買賣契約有
效，然丙○○與福紋公司已於九十年十一月七日協議解除買賣契
約，並向台北市稅捐稽徵處信義分處申請退還已繳納之契稅，有
協議書及申請書等影本在卷可按，則上開買賣契約之效力已不存
在，福紋公司自無從再將該契約之權利讓與丁○○等人。至甲○
○固自承為乙○○之男友，惟即使兩人因男女朋友關係而同住於
系爭房屋，仍不能因此即謂甲○○係受乙○○之指示而占有系爭
房屋，自難認其為占有輔助人。乙○○等二人無正當權源占用系
爭房屋，為無權占有，丙○○依民法第七百六十七條規定，請求
乙○○將系爭房屋騰空遷還，甲○○自該屋遷出，於法有據，應
予准許。又乙○○抗辯其自九十四年四月一日起向丁○○承租系
爭房屋，按月付租十萬元之事實，為丙○○所不爭，而依土地法
第九十七條規定，計算系爭房屋月租最高限額為四萬一千七百七
十二元，則乙○○既已依約將超過法定最高限額之租金按月給付
丁○○，難認其受有相當於租金之利益，丙○○依民法第一百七
十九條規定，請求其自九十四年四月一日起至返還系爭房屋之日
止，按月給付十萬元，洵屬無據，不應准許。因而將第一審所為
命乙○○給付不當得利部分予以廢棄，改判駁回丙○○該部分之
訴，並駁回乙○○其餘上訴及甲○○之上訴。
關於廢棄發回部分：
查乙○○與丁○○所簽訂之租賃契約，不能對抗丙○○，為原審
認定之事實。而丙○○於事實審主張：伊子何永裕與友人林秀瑾
於九十三年十月間拜訪被告（指乙○○等二人），甲○○告知丁
○○已通知渠等房子歸還伊（指丙○○）處理；伊於九十四年三
月下旬亦曾拜訪被告；伊子何永裕於九十四年三月底原租約將屆
時，帶擬妥之新租賃合約書去和被告洽商簽訂續約之事，被告要
何永裕將新租約留下，說他的秘書把合約書簽好再寄給伊各等語
，並聲請訊問證人林秀瑾等人（見一審卷第四三、四四頁）。倘
非虛妄，乙○○於九十四年四月一日向丁○○承租系爭房屋前，
即知繼續住用系爭房屋應與所有人丙○○簽訂租賃契約，其不與
丙○○簽約，反向未經丙○○授權之丁○○承租系爭房屋，對丙
○○而言，其自非善意占有人，丙○○非不得依不當得利之法律
關係請求其返還相當於租金之利益。原審就此並未詳加審究，徒
以乙○○已依約付租與丁○○，即謂其未受有利益，進而認丙○
○不得請求其返還不當得利，不無可議。丙○○上訴論旨，指摘
原判決此部分違背法令，求予廢棄，為有理由。
關於駁回上訴部分：
關於丙○○請求乙○○騰空交還系爭房屋、甲○○自系爭房屋遷
出部分，原審維持第一審所為乙○○等二人敗訴之判決，認事用
法均無不合。乙○○等二人上訴論旨，指摘原判決此部分違背法
令，求予廢棄，為無理由。
據上論結，本件上訴人丙○○之上訴為有理由，上訴人乙○○、
甲○○之上訴為無理由。依民事訴訟法第四百七十七條第一項、
第四百七十八條第二項、第四百八十一條、第四百四十九條第一
項、第七十八條、第八十六條第一項前段，判決如主文。
中　　華　　民　　國　九十六　年　　四　　月　　四　　日
                      最高法院民事第一庭
                          審判長法官  林　奇　福
                                法官  陳　國　禎
                                法官  陳　重　瑜
                                法官  陳　淑　敏
                                法官  劉　福　聲
      本件正本證明與原本無異
                                      書  記  官
中　　華　　民　　國　九十六　年　　四　　月　 十八 　日
                                                Ａ
